臺灣南投地方法院民事判決
111年度訴字第275號
原      告  中國信託商業銀行股份有限公司


法定代理人  利明献  
訴訟代理人  王婉馨  
            官小琪  
被      告  藍正吉  
            周茂松  
上列當事人間確認抵押權不存在事件，本院於民國111年10月19
日言詞辯論終結，茲判決如下：
    主      文
確認被告藍正吉與被告周茂松間就如附表所示之不動產，於民國
87年2月11日設定擔保債權總金額新臺幣120萬元之抵押權所擔保
債權不存在。
被告周茂松應將前項附表之抵押權設定登記予以塗銷。
訴訟費用由被告負擔。 
    事實及理由
壹、程序部分
一、按確認法律關係之訴，非原告有即受確認判決之法律上利益
    者，不得提起之，民事訴訟法第247條第1項前段定有明文。
    所謂即受確認判決之法律上利益，係指法律關係之存否不明
    確，致原告在法律上之地位有不安之狀態存在，且此種不安
    之狀態，能以本件確認判決將之除去者而言（最高法院52年
    度台上字第1240號判決意旨參照）。經查：原告主張其訴請
    確認被告間如附表所示抵押權（下稱系爭抵押權）所擔保債
    權不存在（下稱系爭擔保債權），係因系爭抵押權及系爭擔
    保債權倘若存在，將致原告所聲請本院107年度司執字第826
    4號強制執行事件（下稱系爭強制執行事件），因拍賣無實
    益而未能受償或因聲明參與分配而未能足額受償等語，業經
    本院調取並核閱系爭強制執行事件卷宗無訛，足認系爭擔保
    債權存否不明，對原告在法律上之地位確有不安之狀態存在
    ，且此種不安之狀態，能以確認判決將之除去，揆諸前開說
    明，原告提起本件確認訴訟，即有受確認判決之法律上利益
    。
二、被告經合法通知，均未於言詞辯論期日到場，核無民事訴訟
    法第386條所列各款情形，爰依原告之聲請，由其一造辯論
    而為判決。
貳、實體部分
一、原告主張略以：
  ㈠原告對被告藍正吉有如本院107年度司執字第8264號債權憑證
    （下稱系爭執行名義）所示新臺幣（下同）20萬967元本金
    及所生利息暨督促程序費用等債權存在。被告藍正吉因買賣
    取得如附表抵押物欄所示不動產（下稱系爭不動產），其上
    存有如附表所示內容之系爭抵押權。原告持系爭執行名義，
    以如附表抵押物欄所示系爭不動產作為執行標的物，向本院
    聲請強制執行，經本院以系爭強制執行事件受理中，惟因系
    爭抵押權之設定登記存在，致本院民事執行處認定拍賣無實
    益。
　㈡惟系爭抵押權之存續期間至民國（下同）87年5月10日，迄今
    已逾24年之期間，被告周茂松均未有何積極追償行為，堪認
    系爭擔保債權應不存在。系爭抵押權因所擔保之原債權，於
    前開存續期間屆滿時即歸於確定，回復從屬性；又因系爭擔
    保債權既不存在，基於從屬性，該抵押權亦應消滅；該抵押
    權既已消滅，其登記與實際之權利狀態即有不符，而已侵害
    系爭不動產所有權之圓滿行使，被告藍正吉得請求塗銷該抵
    押權設定登記；被告藍正吉迄今未請求塗銷該抵押權設定登
    記，乃怠於行使權利，影響原告自系爭不動產受償及受分配
    之權利。
　㈢爰依民法第242條規定代位被告藍正吉行使民法第767條第1項
    之權利，提起本件訴訟等語，並聲明：確認被告藍正吉與被
    告周茂松間就如附表所示之不動產，於87年2月11日所為設
    定擔保金額120萬之債權不存在；被告周茂松應將如附表所
    示之不動產於87年2月11日向南投縣南投地政事務所以收件
    字號87年南登字第001305號所為之抵押權設定登記予以塗銷
    。
二、被告均未於準備程序期日及言詞辯論期日到場，亦未提出任
    何書狀為何聲明或陳述。
三、本院之判斷：
　㈠經查，原告主張之上揭事實，業據其提出與所述相符之土地
    登記第二類謄本、債權憑證、繼續執行紀錄表、本院民事執
    行處函（見本院卷第21-35頁）、戶籍謄本（見本院卷第41
    頁）、系爭土地之土地登記第一類謄本為證（見本院卷第57
    -61頁），而被告藍正吉、周茂松已收受言詞辯論期日通知
    及起訴狀繕本，對於原告主張之事實，已於相當時期受合法
    之通知，其於言詞辯論期日不到場，亦未提出答辯書狀爭執
    ，依民事訴訟法第280條第1項規定視同自認，堪認原告主張
    之事實為真正。
　㈡按請求權，因15年間不行使而消滅；以抵押權擔保之債權，
    其請求權已因時效而消滅，如抵押權人，於消滅時效完成後
    ，5年間不實行其抵押權者，其抵押權消滅，民法第125條、
    第880條分別定有明文。次按以抵押權擔保之請求權雖經時
    效消滅，債權人仍得就其抵押物取償，固為民法第145條第1
    項所明定，惟抵押權人於消滅時效完成後，如長期不實行其
    抵押權，不免將使權利狀態永不確定，有害於抵押人之利益
    ，為維持社會交易秩序，故民法第880條規定：「以抵押權
    擔保之債權，其請求權已因時效而消滅，如抵押權人，於消
    滅時效完成後，5年間不實行其抵押權者，其抵押權消滅。
    」此為物權因除斥期間之經過而消滅之例外規定；亦即於不
    動產擔保之債權時效完成後逾5年，抵押權人仍未就系爭不
    動產取償，或執拍賣抵押物裁定聲請執行法院強制執行拍賣
    抵押物，或於他債權人對於抵押物聲請強制執行時，聲明參
    與分配，則該不動產設定之抵押權已因其所擔保債權之請求
    權消滅時效完成及5年除斥期間之經過而歸於消滅，此不因
    債務人是否已為時效抗辯而有不同（最高法院89年台上字第
    1467號民事判決意旨參照）。依系爭不動產之土地登記簿所
    示，系爭抵押權所擔保債權之存續期間為自87年2月10日至8
    7年5月10日，則所擔保之債權已確定，而自87年5月10日起
    算15年至102年5月10日止，系爭抵押權所擔保之債權之請求
    權應已罹於時效期間而消滅，被告於時效完成後起算5年至1
    07年5月10日並未實行其抵押權，應認已消滅。從而，原告
    主張系爭抵押權登記妨害其所有權之行使，依民法第767條
    第1項、第880條及民事訴訟法第247條之規定，請求確認系
    爭抵押權及其所擔保之債權均不存在，並塗銷系爭抵押權登
    記，為有理由，應予准許。
四、綜上所述，原告請求確認系爭擔保債權不存在，並依民法第
    242條、第767條第1項中段規定，代位被告藍正吉請求被告
    周茂松塗銷系爭抵押權設定登記，為有理由，應予准許。
五、訴訟費用負擔之依據：民事訴訟法第78條、第85條第1項本
    文。　　
中　　華　　民　　國　　111 　年　　10　　月　　26　　日
                  民事第一庭    法　官　蔡志明
以上正本係照原本作成。
如對本判決上訴，須於判決送達後20日之不變期間內，向本院
提出上訴狀。如委任律師提起上訴者，應一併繳納上訴審裁判
費。
中　　華　　民　　國　　111 　年　　10　　月　　27　　日
                    　　　　　　書記官　張雅筑

附表：
編號 抵押物 設定權利範圍 存續期間 抵押權人 擔保債權金額（新臺幣） 登記日期與收件字號 1 南投縣○○市○○○段00000地號土地 1分之1 87年2月10日至87年5月10日 周茂松 本金120萬元 87年2月11日南登字第001305號